【裁判字號】    98,訴,47
【裁判日期】    990427
【裁判案由】    拆屋還地
【裁判全文】
臺灣澎湖地方法院民事判決                98年度訴字第47號
原      告  甲○○
訴訟代理人  馬陳棠律師
被      告  乙○○
訴訟代理人  魯惠良律師
上列當事人間請求拆屋還地事件，本院於民國99年4月13日言詞
辯論終結，判決如下：
    主  文
原告之訴及假執行之聲請均駁回。
訴訟費用由原告負擔。
    事  實
一、原告方面：
  （一）聲明：
        1、被告應將坐落澎湖縣馬公市○○段1889、1890地號
           土地上建物即門牌澎湖縣馬公市西文里西文澳162之
           4號房屋（面積以實測為準）拆除後，將土地返還予
           原告。
        2、被告應將坐落澎湖縣馬公市○○段1887、1888地號
           土地之地上物（面積以實測為準）拆除後，將土地
           返還予原告。
        3、訴訟費用由被告負擔。
        4、原告願供擔保請准宣告假執行。
  （二）陳述：
        1、坐落澎湖縣馬公市○○段1887、1888、1889、1890
           地號四筆土地均為原告所有，被告擅自於前述1889
           、1890 地號兩筆土地上建築門牌澎湖縣馬公市西文
           里西文澳162之4號房屋，又於1887、1888地號土地
           搭建倉庫等地上物，皆屬無權占有。
        2、否認兩造間有贈與或使用借貸之關係；原告未委託
           證人庚○○辦理門牌澎湖縣馬公市西文里西文澳162
           之4號房屋之保存登記，卷附之「土地使用同意書」
           ，其上之簽名非原告所為，印文亦與原告之印鑑不
           符；原告亦未於卷附之「自用大貨車停車場使用同
           意書」、「大貨車停車場使用同意書」上簽名及蓋
           章；證人丙○○、戊○○、丁○○、己○○○、蔡
           仁風等人之書面陳述及證詞，均非事實，原告否認
           真正。
        3、對於被告之無權占有，原告多年來忍氣吞聲，並不
           代表同意或默認；被告甚且於民國93年間對其加暴
           ，原告因此曾向法院聲請保護令。爰本於民法第767
           條之所有人關係，請求無權占有之被告將房屋及倉
           庫等地上物拆除，返還系爭四筆土地予原告。
  （三）證據：提出土地登記第一類謄本4紙、地籍圖謄本1紙、
              建物登記第二類謄本1紙、本院93年家護字第57
              號民事通常保護令影本1份。
二、被告方面：
  （一）聲明：
        1、請求駁回原告之訴。
        2、訴訟費用由原告負擔。
        3、被告願供擔保，請准免為假執行之宣告。
  （二）陳述：
        1、坐落澎湖縣馬公市○○段1887、1888、1889、1890
           地號四筆土地均為原告所有，其中1889、1890地號
           土地，被告於其上建有馬公市○○段244建號、門牌
           號碼馬公市西文里西文澳162之4號房屋一棟；1887
           、1888地號二筆土地，被告於其上建有車庫，供自
           用大貨車停車之用，兩造對此並無爭執。
        2、系爭4筆土地，早於74年左右即由原告及其配偶洪葉
           玉惠分配贈予被告及弟弟洪雨水，由被告兄弟二人
           蓋屋使用，迄本件訴訟之前，原告並無任何異議或
           反對之表示，足證系爭土地確已分贈被告兄弟；又
           被告所建之建號244號房屋一棟，係由被告委託原告
           女婿即被告之胞妹丙○○之夫庚○○代辦，倘原告
           未授權，庚○○如何能取得原告之印鑑證明及原告
           出具之土地使用同意書辦妥建物所有權登記？而被
           告所建之車庫，乃供自用大貨車停車之用，亦曾向
           監理單位辦理申請，有使用同意書、申請書可稽；
           原告稱未同意被告在系爭土地上建屋，屬無權占有
           ，顯非事實。上開情事，原告之女丙○○、丁○○
           、己○○○、女婿庚○○及孫女洪美麗均可證明。
        3、即便本件非屬贈與之法律關係，惟被告在系爭土地
           建築房屋及車庫使用，原告於本件訴訟前均無異議
           或反對之表示，兩造間顯有使用借貸之合意，被告
           亦非無權占有。又該土地之使用借貸，並未定有期
           限，依民法第470條第1項之規定，應於依借貸之目
           的使用完畢時返還之；被告以居住之目的在系爭土
           地上建築房屋，迄原告起訴時，使用之目的並未完
           畢，原告訴請拆屋還地，顯無理由。況上開建物如
           遭拆除，將造成被告之重大損失，原告亦須支付相
           當金額補償，可謂兩蒙其害，被告願以合理價格購
           買，然原告仍執意主張拆屋還地。車庫之使用期限
           至106年，屆期，被告願無條件拆除；目前供居住之
           房屋，縱有損壞，也不再修繕，至不堪使用時，將
           無條件拆屋還地，隨原告意思處置。
   （三）證據：提出證人丙○○、戊○○、丁○○、己○○○
         之書面陳述、切結書各1紙、洪雨水死亡之相驗屍體證
         明書、火葬許可證影本各1份；並請求函詢澎湖縣澎湖
         地政事務所、交通部公路總局高雄區監理所澎湖監理
         站；請求訊問證人庚○○、丙○○、戊○○、丁○○
         、己○○○。
三、本院依被告聲請函詢澎湖縣澎湖地政事務所、交通部公路總
    局高雄區監理所澎湖監理站；並訊問證人庚○○、丙○○、
    戊○○、丁○○、己○○○；另依職權履勘現場製有勘驗筆
    錄1份、拍攝照片19張；函詢澎湖縣馬公市戶政事務所調閱
    原告印鑑登記證明申請書、戶籍謄本。
    理    由
一、本件原告甲○○主張坐落澎湖縣馬公市○○段1887、1888、
    1889、1890地號四筆土地均為原告所有，被告乙○○於前述
    1889 、1890地號兩筆土地上建築門牌澎湖縣馬公市西文里
    西文澳162之4號房屋（馬公市○○段244建號）居住，又於
    1887、1888地號土地搭建車（倉）庫等地上物，供自用大貨
          車停車及當做倉庫堆放器具等事實，此為原、被告所
          不否認，並據原告提出土地登記第一類謄本4紙、地
          籍圖謄本1紙、建物登記第二類謄本1紙在卷可稽；復
          經本院依職權履勘現場屬實，製有勘驗筆錄並拍攝照
          片19張附卷可憑；此部份之事實堪信為真正。
二、按本件原、被告間為直系血親之父子關係，被告於原告所有
    之系爭4筆土地上建造房屋及車庫（兼為倉庫之用）使用，
    有否得原告之同意，有權抑或無權占有，是為本件之爭點所
    在。經查：
   （1）被告乙○○於民國74年間在前揭1889、1890地號兩筆土
        地上建築門牌號碼澎湖縣馬公市西文里西文澳162之4號
        房屋（馬公市○○段244建號）居住，另於1887、1888
        地號土地上搭建車（倉）庫等地上物，供作自用大貨車
        停車車庫兼做倉庫堆放器具使用；其弟洪雨水（於94年
        5 月22日死亡，詳後述）於西邊旁建有澎湖縣馬公市西
        文里西文澳162之3號之房屋供其家人居住，原告甲○○
        則於乙○○、洪雨水住家中間之澎湖縣馬公市西文里西
        文澳86之7號居住，直至97年5月2日始遷移住所至澎湖
        縣馬公市○○街5巷19號等情，除為原、被告是認外，
        復據本院赴現場履勘屬實，有勘驗筆錄、現場位置圖、
        照片19張及甲○○戶籍謄本1份在卷可憑。
   （2）被告所有之前開澎湖縣馬公市西文里西文澳162之4號房
        屋（馬公市○○段244建號，重測前為文澳段1073建號
        ），係於73、74年間搭建，於74年2月2日取得馬公市公
        所實施都市計畫以外地區建築物完工證明書，74年5月
        間由原告女婿（被告妹婿）庚○○以乙○○代理人之身
        分，檢具馬公市○○段317之4、318之4地號（重測後為
        馬公市○○段1889、1890地號）之土地所有人即原告甲○○出具之土地使用同意書、甲○○之印鑑證明等文件
        辦理建物所有權第一次登記，此業經本院函詢澎湖縣澎
        湖地政事務所屬實，並有登記聲請書、完工證明書、土
        地使用同意書、甲○○之印鑑證明等資料附卷可稽。證
        人庚○○亦到庭結證稱，其與配偶即原告之女、被告之
        妹丙○○住於被告隔壁（東邊），被告當時在原告所有
        之系爭土地上搭建地上物，不是一、二天可蓋好，原告
        如未同意，被告要如何蓋房子？蓋屋期間約半年，原告
        沒出面反對過；辦理建物所有權第一次登記確係由其擔
        任代理人，需要原告之印鑑證明，有向岳父母拿印章，
        當時所提出之印鑑證明係伊向岳母拿原告之身分證及印
        鑑章去辦理的等語。至供自用大貨車停車所搭蓋之停車
        車庫兼倉庫，因土地屬一般農業區之農牧用地（1887、
        1888地號），固未辦理建物登記，惟為符法令規定，均
        有向監理單位申請核備，此亦經本院函詢交通部公路總
        局高雄區監理所澎湖監理站屬實，並有同意提供土地之
        使用同意書在卷可憑。
   （3）證人即原告之長女丙○○、次女己○○○、三女丁○○
        、孫女戊○○除均提出書面聲明外，丙○○到庭結證稱
        ：「民國70幾年間，父母親同意以抽籤之方式分配土地
        給哥哥（即被告）、弟弟洪雨水，由被告之女戊○○及
        洪雨水之女洪修倫代表抽籤，本來被告抽到西邊之土地
        ，但父親認為被告是老大，應分在東邊，弟弟就分在西
        邊，全家都沒意見，我們三姐妹也同意，後來弟弟先蓋
        屋，當時原告與被告還住在一起，因房子太窄，被告也
        另行在旁邊蓋屋，蓋房子之事父親都知道，也沒有反對
        過」。丁○○到庭結證稱：「當時父母的意思要把土地
        分給兩個兒子，他們重男輕女，我們做女兒的也沒意見
        ，分的結果，哥哥本來在西邊，弟弟在東邊，但因哥哥
        是長子，後來哥哥在東邊蓋了倉庫、房屋，弟弟就分在
        西邊」。己○○○到庭結證稱：「有聽母親談及以抽籤
        方式把兩邊土地分給二個兒子之事，我們家本來就重男
        輕女，我沒有意見」。戊○○到庭結證稱：抽籤分配土
        地之事，記得是在72、73年我小學5、6級時，當時祖父
        母、父母親、叔父母、姑姑都在場，老人家拜拜後，由
        我及堂妹抽籤，我抽到西邊，但後來有耳聞，東邊給大
        的，西邊給小的，房子蓋好後，祖父並沒有要回土地，
        直到約5年前叔叔過世，有聽說祖父要賣土地，祖父再
        婚後，賣土地之事就更加明顯」。
   （4）據上可知，本件原、被告為父子關係，原本共同居住於
        澎湖縣馬公市西文里西文澳86之7號房屋，後因住處窄
        小，及業務所需，被告始在緊鄰原住處同為原告所有之
        系爭1887、1888、1889、1890地號土地上搭蓋建物及車
        庫，並與原告分開居住，直至97年原告遷出原居住處前
        ，原、被告不是住在一起，就是比鄰而居，則原告對被
        告在緊鄰住處之自己所有土地上建屋築庫，應知之甚詳
        ，如未經原告同意，被告豈能順利完工並遷入居住使用
        ？原告焉有不護衛權益而為反對之表示或阻止之理？另
        該建物還委託原告女婿、被告妹婿庚○○辦理建物所有
        權第一次登記，並附上使用土地同意書、原告印鑑證明
        等文件；按申領印鑑證明，如非本人辦理，除委託書外
        ，受託人尚須持委任人之印鑑章及身分證，原告不否認
        上開印鑑證明之真正，則要非得到原告之同意或許可，
        庚○○如何能取得事關自身重大權益之原告身分證及印
        鑑章？再者，被告從事營造業，所使用之自用大貨車需
        自備停車場，且需向監理單位申請核備，如未得原告同
        意，被告何能在系爭土地上搭建如此規模之停車庫兼倉
        庫使用，並向監理單位提出停車場土地使用同意書？居
        住在隔壁之原告，又為何未出面阻止或主張權利？是原
        告主張從未同意被告建屋蓋庫，否認曾委任庚○○辦理
        建物所有權登記，均難採信。參以證人即原告之長女丙○○、次女己○○○、三女丁○○均到庭證稱：知道父
        母親當時以抽籤之方式將土地分給被告及洪雨水蓋屋建
        庫使用之事，父母親向來重男輕女，她們對此均無意見
        等語；核與證人即原告之孫女、被告之女戊○○證述之
        情節相符。按證人丙○○、己○○○、丁○○均係原告
        之女，日後與被告同有繼承原告財產之權利，如被告當
        時未得原告之同意，無權且擅自在原告所有之系爭土地
        上占地建築，其等豈有不護衛父親權益，反倒容忍而不
        為反對表示，置自己權利於可能受損危險中之理？如被
        告係無權占有，丙○○之配偶即證人庚○○更無代理被
        告辦理建物所有權第一次登記之可能；原告空言否認證
        人證言之真正，復未能舉證證明證言有何虛偽之處，難
        認有理由；應認證人丙○○、己○○○、丁○○、戊○○、庚○○之證言，與事實相符而可採信。至原告主張
        卷附之庚○○辦理系爭建物所有權第一次登記所檢具之
        「土地使用同意書」，其上之簽名非原告所為，印文亦
        與原告之印鑑不符；原告亦未於卷附之「自用大貨車停
        車場使用同意書」、「大貨車停車場使用同意書」上簽
        名及蓋章等節；按該等文件，並未規定須本人簽名或蓋
        用印鑑章，由他人簽名並蓋用一般印章尚非不生效力，
        原、被告係父子關係，既同意被告建屋蓋庫，當被告辦
        理有關之登記或報備程序而需原告於文件具名時，衡情
        原告應無不應允之理，要難僅以非原告簽名及印文與印
        鑑章不符，即可否認該等文件為真正，原告復未能舉出
        證明方法，以供本院查明該等文件係屬偽造；參以前揭
        所認，應認上揭同意書均經原告同意或授權而為。
三、綜上所述，本件被告於73、74年間在系爭4筆土地上建屋蓋
    庫，應均經原告允許及同意，非如原告所稱，「多年來忍氣
    吞聲，並不代表同意或默認」，蓋原告為一家之主，且身心
    健全，思慮正常，其如有不同意之想法，有甚多之機會可表
    示，或為阻止之行動，豈能容任兒子建屋蓋庫二十多年後，
    再以忍氣吞聲多年否認曾經同意之事實；參以原告元配洪葉
    玉惠於90年5月11日亡故，原告於93年9月15日再娶葉彩粟為
    妻；另原告以被告及小兒子洪雨水於93年9月8日在住處對其
    有以粗話辱罵，並有恐嚇言詞之家暴行為，向本院聲請民事
    通常保護令，經本院於93年11月3日核發，而洪雨水於94年5
    月22日燒炭自殺死亡等情，此有原告全戶戶籍謄本、本院93
    年家護字第57號通常保護令、洪雨水相驗屍體證明書影本各
    一份在卷可參。顯然，在洪葉玉惠亡故前，原告與兒子間尚
    無何衝突，及至原告再娶葉彩粟之前後，家中始有嚴重之爭
    執，甚且需向法院聲請保護令，未幾，甚至發生洪雨水燒炭
    自殺之悲劇；酌以證人戊○○前揭證詞「房子蓋好後，祖父
    並沒有要回土地，直到約5年前叔叔過世，有聽說祖父要賣
    土地，祖父再婚後，賣土地之事就更加明顯」。益可證明，
    原告當時確同意被告在系爭土地上建屋蓋庫，及至原告元配
    洪葉玉惠亡故，原告再婚前後，原告始生要回土地之意。原
    告上開忍氣吞聲多年，不代表同意或默認之說詞，要難認有
    理由。至於兩造間之法律關係如何？被告雖主張，當時原告
    分土地給伊兩兄弟，係基於贈與之意；惟查，樹大分枝，民
    間傳統上固有於孩長大成人後，做長輩的會有分產與子（女
    ）之習俗，然本件原告所有之系爭4筆土地，原告除同意提
    供被告建屋蓋庫外，並未為所有權之移轉登記，顯然原告當
    時尚無將土地無條件交付被告之贈與之意，況當時有效之民
    法第407條（民國88年4月21日已刪除）規定，「以非經豋記
    不得移轉之財產為贈與者，在未為移轉登記前，其贈與不生
    效力」；是被告辯稱系爭4筆土地已贈與予伊，尚有誤會。
    但原告既提供土地與被告使用，且未約定對價，該等行為應
    屬民法第464條之使用借貸關係；原、被告間復未約定借貸
    之期限，依民法第470條第1項規定，應於依借貸之目的使用
    完畢時返還之；目前被告搭建房屋居住及撘蓋車庫使用，借
    貸之目的顯然尚未完成；迄本件起訴時，原告復未主張或證
    明被告有何民法第472條之得終止契約情事；是本件原、被
    告間存有使用借貸關係，被告屬有權占有，原告主張被告無
    權占有請求返還土地，非有理由，應予駁回。其假執行之聲
    請，亦因訴之駁回而失所依附，應併予駁回之。
四、據上論結，本件原告之訴為無理由，依民事訴訟法第78 條
    ，判決如主文。
中    華    民    國    99    年    4     月    27    日
                        民事庭  法  官  劉壽嵩
以上正本係照原本作成。
如對本判決上訴，須於判決送達後二十日之不變期間內，向本院
提出上訴狀。
中    華    民    國    99    年    4     月    27    日
                                書記官  薛流芳

司法院資訊處製作；財團法人民間司法改革基金會備份。
